最高法院民事判決　　　　　　　　　　　　　　　九十一年度台上字第一九一四號
　　上　訴　人　Ｄ ○ ○
　　　　　　　　宙 ○ ○
　　　　　　　　戊 ○ ○
　　　　　　　　黃 ○ ○
　　　　　　　　Ｃ ○ ○
　　　　　　　　Ｂ ○ ○
　　　　　　　　宇 ○ ○
　　　　　　　　壬 ○ ○
　　　　　　　　亥　　○
　　　　　　　　未○○○
　　　　　　　　甲 ○ ○
　　　　　　　　天 ○ ○
　　　　　　　　丙 ○ ○
　　　　　　　　玄 ○ ○
　　　　　　　　酉 ○ ○
　　　　　　　　Ａ○○○
　　　　　　　　午 ○ ○
　　　　　　　　地 ○ ○
　　　　　　　　戌 ○ ○
　　　　　　　　辛 ○ ○
　　　　　　　　庚 ○ ○
　　　　　　　　Ｅ ○ ○
　　　　　　　　申 ○ ○
　　　　　　　　丁 ○ ○
　　　　　　　　乙 ○ ○
　　共　　　同
　　訴訟代理人　林 瑞 成律師
　　　　　　　　金 輔 政律師
　　被 上訴 人　辰 ○ ○.
　　　　　　　　丑 ○ ○同.
　　　　　　　　己○○○同右.
　　　　　　　　巳 ○ ○同.
　　　　　　　　寅 ○ ○同.
　　　　　　　　癸 ○ ○同.
　　　　　　　　卯 ○ ○兼.
右當事人間請求拆屋還地事件，上訴人對於中華民國八十九年五月二日台灣高等法院
台南分院第二審判決（八十七年度重上字第九○號），提起上訴，本院判決如左：
    主  文
上訴駁回。
第三審訴訟費用由上訴人負擔。
    理  由
本件被上訴人子○○已於民國九十一年二月十二日死亡，其繼承人辰○○、丑○○、
己○○○、巳○○、寅○○、癸○○、卯○○聲明承受訴訟核無不合，先予說明。
次查被上訴人主張：伊之被繼承人子○○及被上訴人卯○○二人提供土地與訴外人國
僑建設股份有限公司（下稱國僑公司）於民國六十七年四月九日訂立合建契約，嗣因
國僑公司未依約履行，業經地主於六十九年十一月十三日解除契約，並經法院判決確
認合建契約已解除，國僑公司應負回復原狀，並拆除其所分得之本件以外之其他房屋
確定在案上訴人係向國僑公司購買上開土地上之建築物，且在合建契約解除之後，均
係國僑公司之後手，無使用系爭土地之權源等情，爰求為命上訴人分別將如第一審判
決附圖所示土地上之房屋拆除，並將所占用之土地交還與伊之判決。
上訴人則以：本件被上訴人等地主與國僑公司合建糾紛發生後，臺南市政府為免造成
社會問題，即由該府馬上辦中心出面協調地主、國僑公司、承購戶三方共同解決問題
，其間經多次協調，七十一年七月七日在台南市政府經全體地主、承購戶代表推動小
組、國僑公司協調如何申請使用執照、限期完成「地主房屋」、解決合建糾紛，復於
同年八月六日下午再度召開協調會，對七月七日未有肯定決議之內容，議決「請推動
小組將各區承購戶應繳未繳分舊有積欠款、公共設施款、及進度款，按比率分攤收七
千萬元」，七十二年十月十二日、十月十七日又再次協調，就已完成協調論及事後工
程，故依多次協調可証三方契約已合意等語，資為抗辯。
原審斟酌全辯論意旨及調查證據之結果，以：被上訴人主張之事實，已據提出土地登
記簿謄本、建築改良物登記簿謄本、合建契約、台灣台南地方法院七十九年度訴字第
九五八號，原法院八十一年度上更(一)字第一號，最高法院八十二年度台上字第三○二
號民事判決各一件為證，且為上訴人所不爭執。上訴人所有如附圖所示之房屋，占用
被上訴人所有系爭土地等情，亦經法院履勘現場並會同台南市安南地政事務所派員勘
測明確，有勘驗筆錄及土地複丈成果圖可稽，堪信為真實。上訴人雖以前開情詞置辯
。惟查台南市政府馬上辦中心應承購戶之聯名請求出面協調，先後多次邀集地主、承
購戶、營造廠及建設公司負責人共同研商解決途徑。然均未獲得一致之結論，此有各
該協調會記錄可考，並經證人黃灶證述，縱在最後一次即七十二年十月十七日之協調
會，仍未就系爭糾紛完全解決等語在卷，被上訴人亦否認於協調會上已與上訴人成立
契約，同意上訴人就其房屋得使用系爭土地。歷次之協調會決議，雖有多項決議，但
並未經各地主之同意。且各次協調會結論，亦無子○○之簽名，是被上訴人抗辯，因
其權利無法確保而不同意等語，自屬可採。證人楊銀墜、林秋中、蔡鄭旅趾亦分別證
述，市政府之協調，地主、建商、承購戶三方未能達成協議，建商都沒有按條件履行
，建商則說承購戶沒有繳錢，該協調就沒成立等語。按契約之成立，須當事人互相表
示意思一致者，始能成立。上訴人既未能證明子○○、卯○○曾於協調會中同意其等
按原合建條件繼續興建，自難以子○○、卯○○曾參與協調而未為反對之表示，即認
契約已成立。上訴人係因買賣關係而取得如附圖所示之房屋，即有承受前手權利瑕疵
之義務，與國僑公司所訂立之房地預定買賣契約，僅具債權之效力，取得房屋所有權
又在被上訴人依法解除與國僑公司合建契約之後，國僑公司既已無合法使用系爭房屋
之基地之權利，則上訴人因買賣關係繼受取得房屋，自亦無占有土地之權源，未與被
上訴人另訂立契約，取得占有系爭土地之權利，被上訴人依土地所有權之作用，請求
上訴人分別拆屋還地，洵屬有據，為心證所由得，復說明證人黃灶、黃昆與、王文男
關於地主、建商、承購戶三方合建糾紛已協調成立之證詞，不足採取之理由，爰就上
訴人部分廢棄第一審所為被上訴人敗訴之判決，改判如其聲明，經核於法洵無違誤。
查被上訴人與訴外人國僑公司間之合建契約既經合法解除，則上訴人與國僑公司因買
賣關係而占有被上訴人系爭土地之權源即失其依據，上訴人抗辯與被上訴人就占有系
爭土地另成立契約，又無法舉證證明，原審因認上訴人之抗辯不可取，而為其敗訴之
判決，於法自無不合。至於原審所贅述之其他理由，與兩造間契約是否成立之認定無
關，其論斷不論妥當與否，均不影響判決之結果。上訴論旨，執以指摘原判決關於上
訴人部分為不當，聲明廢棄，難認有理由。
據上論結，本件上訴為無理由。依民事訴訟法第四百八十一條、第四百四十九條第一
項、第七十八條，判決如主文。
中      華      民      國    九十一    年      九      月     十九     日
                              最高法院民事第四庭
                                  審判長法官  蕭  亨  國
                                        法官  許  朝  雄
                                        法官  謝  正  勝
                                        法官  陳  淑  敏
                                        法官  黃  義  豐
      右正本證明與原本無異
                                              書  記  官
中      華      民      國    九十一    年      十      月     十一     日
